臺灣新竹地方法院民事判決　　　　　　　 93年度訴字第563號
原　　　告　如虹貿易有限公司
法定代理人　丁○○
訴訟代理人　丙○○
被　　　告　乙○○
訴訟代理人　沈明欣律師
複代理人　　甲○○
上列當事人間清償借款事件，本院於民國94年1月10日辯論終結
，判決如下：
    主  文
被告應給付原告新台幣柒拾伍萬捌仟貳佰玖拾柒元，及自民國93
年10月8日起至清償日止按年息百分之五計算之利息。
訴訟費用由被告負擔。
本判決第一項於原告以新臺幣貳拾伍萬元為被告供擔保後，得假
執行。但被告如以新臺幣柒拾陸萬元為原告預供擔保，得免為假
執行。
    事實及理由
一、原告主張；民國92年12月11日被告向原告借貸人民幣5,000
    元，由原告大陸分公司代為匯款至訴外人梁群英帳戶。93年
    1 月初，又向原告借款人民幣214,000元，向大陸廠商購買
    貨物，且同意該批貨物在中國大陸地區裝船後，即返還借款
    。嗣後該批貨物在93年1月5日已在大陸地區裝船，但被告僅
    於93年1月6日返還人民幣34,000元，之後即未再還款，尚欠
    原告人民幣185,000元，經折合新台幣為758,297元。按借用
    人應於約定期限內，返還與借用物種類、品質、數量相同之
    物，民法第478條前段定有明文。上開借款期限已到期，被
    告應返還借款，爰依據借貸法律關係請求被告返還上開借款
    。並聲明：被告應給付新台幣（下同）758,297元，及自起
    訴狀繕本送達翌日起即93年10月8日起至清償日止按年息5％
    計算之利息，及願供擔保，請求宣告假執行。
二、被告則以，訴外人陳榮利為被告之兄長，因陳榮利向訴外人
    金展國際貿易有限公司（以下簡稱金展公司）購買大陸生產
    之貨物，金展公司再委託原告在大陸進行採購，因為被告在
    大陸很熟悉又知道訴外人陳榮利要買何貨物，所以就由被告
    到大陸協助原告採購，嗣後再向訴外人陳榮利索取報酬，報
    酬數額則並未明確約定。第一筆匯款為貨物之訂金，之後之
    貨款必須付現金，大陸廠商才同意提貨。金展公司並不熟悉
    大陸廠商，所以為了方便就由被告簽收，被告付款時，原告
    公司亦派人在現場監督付款，付款後之餘款，原告公司之職
    員亦馬上將餘款收回，原告公司禁止其職員攜帶現金，所以
    才將貨款交由被告保管。貨物為金展公司委託原告公司採買
    ，被告僅協助採買，上開貨款亦為原告公司先為金展公司代
    墊，並非被告向原告借款。兩造間並無原告主張之借貸關係
    ，原告請求被告還款，並無理由，請求駁回原告之訴。
二、兩造不爭執之處：被告確實自原告處收受人民幣214,000元
    。
三、本件之爭執要點為被告收受原告之人民幣214,000元是出於
    借款為之？或為金展公司向原告借款給付貨款，僅經由被告
    代付？
四、法院之判斷：
    （一）兩造不爭執之原告公司之出貨調解單記載「此櫃已驗
          貨合格後於陳先生本人同意裝櫃，因此在運輸途中遇
          到任何意外情況，造成種種損失均由乙方自行承擔，
          甲方如虹興，乙方乙○○」，並由被告親自簽名。因
          此，原告與被告間之法律關係應處於相對之關係，被
          告並非為原告服務，否則貨物裝櫃何以需被告之同意
          ，並且親自簽名確定，且被告亦自承其應得之報酬應
          向其兄陳榮利索取，故原告並非該批貨物之買受人，
          而被告亦非為原告服務，被告係為該批貨物之真正貨
          主至大陸採買。
    （二）訴外人金展公司法定代理人游鴻文到庭證稱，其與訴
          外人陳榮利為舊識，因陳榮利要進口大陸貨品，但並
          無貿易公司執照，所以借用金展公司名義運送進口，
          其僅介紹原告與陳榮利認識，被告則為陳榮利派至大
          陸協助採買，至於貨款如何給付則是原告與陳榮利間
          之關係等語，有本院94年1月10日之言詞辯論筆錄在
          卷可參。查所需之貨品得以委託進口商代理進口與向
          進口商購買其進口之商品，但其所獲之利潤應以前者
          為高。又原告所支付之款項係用於購買訴外人陳榮利
          所需大陸生產之陶瓷產品，為兩造所不爭執。而陳榮
          利之親弟即原告熟悉大陸廠商，知悉如何採購。因此
          ，訴外人陳榮利不可能使用利潤較為微薄之交易方式
          （向進口商購買貨品），而捨棄利潤較高之交易方式
          （自行購買委託代理商進口），以獲得所需之貨品。
          且被告亦自承其前往大陸購買貨物之報酬係向訴外人
          陳榮利領取，苟本件採購為金展公司購入貨物出售訴
          外人陳榮利，則被告之協助採購應係協助金展公司購
          物貨物，應向金展公司索取報酬而非陳榮利。因此，
          證人證稱其僅代理訴外人陳榮利進口大陸產品，而非
          買進大陸產品後出售訴外人陳榮利等情，應為可採，
          被告抗辯，係訴外人陳榮利向金展公司購買貨物，其
          前往協助採買云云，應非事實，不能採信。
    （三）本件貨物既為訴外人陳榮利委由訴外人金展公司進口
          ，乙○○向訴外人陳榮利索取報酬，自是為陳榮利在
          大陸進行採買。且被告收受原告之款項，簽收之收據
          及在原告之出貨調解單上簽名確認，均以自己名義為
          之，並未以代理他人之身份為之。故乙○○應是以自
          己之名義為陳榮利在大陸採購陶瓷等產品。乙○○以
          自己之名義在大陸購買貨品，協助驗貨及裝櫃之原告
          公司，借款之對象自為被告而不及於他人，雖被告所
          為之法律行為係為訴外人陳榮利所為，但此為被告與
          陳榮利之間內部關係，並不影響乙○○對外以自己名
          義所為之法律行為之效果，被告亦不能以此為抗辯。
    （四）綜上所陳，原告主張被告為本件借款人民幣185,000
          元之借款人，應為可採。原告依據消費借貸法律關係
          請求被告清償借款，洵屬有據，應予准許。惟人民幣
          依據台灣地區與大陸地區人民關係條例第三十八條規
          定，簽定清算協定前不得在台灣地區買賣、兌換或進
          行其他交易，故現階段國內金融機構不得進行人民幣
          之兌換，故並非可融通之貨幣，有中央銀行外匯局93
          年10月18日台央外伍字第0930048838號函在卷可參。
          再按以外國通用貨幣定給付額者，債務人得按給付時
          ，給付地之市價，以中華民國通用貨幣給付之。但訂
          明應以外國通用貨幣為給付者，不在此限，民法第20
          2條定有明文。原告之起訴日為93年9月17日，有本院
          之收文章為證。該日人民幣兌美元匯率之收盤價為一
          美元兌換8.2765之人民幣，而賣出現金一美元則兌換
          新台幣34.05元，故人民幣185,000元，折合新台幣為
          761,086元（185000/8.2765x34.05=761086，小數點
          以下四捨五入）。原告僅請求被告清償新台幣758,29
          7元，自無不可，應予准許。
五、結論：原告之訴為有理由，依民事訴訟法第390條第2項、第
    392條第2項、第78條，判決如主文。
中　　華　　民　　國　　94　　年　　1 　　月　　24　　日
                  民事第一庭    法　官　黃珮禎
以上正本係照原本作成。
如對本判決上訴，須於判決送達後20日內向本院提出上訴狀。
                                書記官　黎秀娟
中　　華　　民　　國　　94　　年　　1　　月　　 26　　日
